【裁判字號】    89,上,736
【裁判日期】    900301
【裁判案由】    債務人異議之訴
【裁判全文】
臺灣高等法院民事判決    八十九年度上字第七三六號
      上  訴  人    甲○○○
      訴訟代理人    劉秉鈞律師
      複  代理人    何淑媛
      被上訴人      乙○○
      訴訟代理人    李勇三律師
      複  代理人    張雙華律師
右當事人間請求債務人異議之訴事件，上訴人對於中華民國八十九年二月十日臺灣士
林地方法院八十八年度訴字第一二二四號第一審判決提起上訴，本院判決如左：
    主    文
原判決廢棄。
被上訴人在第一審之訴駁回
第一、二審訴訟費用由被上訴人負擔。
    事    實
甲、上訴人方面：
一、聲明：求為判決：(一)原判決廢棄。(二)被上訴人在第一審之訴駁回。
二、陳述：除與原判決記載相同者外，補稱：
(一)、票據行為為不要因行為，被上訴人主張上訴人取得票據出於不存在之原因關係
      ，依舉證原則，應由被上訴人負舉證責任。
(二)、被上訴人與訴外人李其發共同簽發系爭本票予上訴人後，隨即發覺本票之到期
      日八十七年元月三十日，在發票日八十七年九月十五日之前，李其發因此再將
      本票之到期日更改為八十八年元月三十日後，被上訴人始在本票上簽名及按指
      印，此有李其發可證，退而言之，縱被上訴人不同意更改到期日，該到期日八
      十七年元月三十日，在發票日八十七年九月十五日之前，亦應視為未載到期日
      之本票，該本票並非無效，原判決逕認係屬無效之票據，適用法規顯有不當。
乙、被上訴人方面：
一、聲明：求為判決：
(一)、上訴駁回。
(二)、第一二審訴訟費用均由上訴人負擔。
二、陳述：除與原判決記載相同者外，補稱：
(一)、關於系爭本票簽發原因，據証人李其發於本院八十九年十月三日庭訊証述：「
      因為乙○○要借我一百五十萬元，要處理另一個債務問題，當時我沒有錢。」
      「(與乙○○一起簽立本票是為了向甲○○○借錢)我也不知道該怎麼說，是為
      了解決事情，開這張本票是為了我可以拿到一百五十萬，但我也沒有拿到錢。
      」，再經詢問簽立此本票是否為了借錢，証人明確証稱：「對。本來是要向乙
      ○○借一百五十萬，但我沒有拿到錢：：我是和乙○○要一起向甲○○○借錢
      。」，參以上訴人於原審所舉另一証人林淑蘭對系爭本票簽發原因毫無所悉，
      則被上訴人稱係為向上訴人借款而簽發應屬實在。是依上訴人所述舉証責任分
      配原則，上訴人自應就借款已交付事實負舉証責任，今上訴人迄未能舉証款項
      業已交付，則被上訴人訴請確認系爭本票債權不存在自屬有據。
(二)、就系爭本票到期日由八十七年更改為八十八年，被上訴人根本不知，遑論同意
      。上訴人雖稱此更改係由李其發為之，並獲被上訴人首肯，然証人李其發八十
      九年十月三日証言卻無從為此判定。從而，上訴人認被上訴人應依塗改後文義
      負責之主張，於法不合，殊無足取。又系爭本票之到期日「八十七年元月三十
      日」在發票之「八十七年九月十五日」之前，此張本票是否有效，亦有見解謂
      ：「票據為文義證券，票據上之權利義務，悉依票據上所載文義為準，故到期
      日須為可能之日，不得為執票人不能為提示，付款人不能付款之日，本票之到
      期日在發票日之前，顯違票據法上有關到期日之規定，應為無效。」，是上訴
      人認此種情形應視為見票即付，亦非定論。原審本於其適用法律之確信，認到
      期日在發票日前之本票係屬無效，於法並無違誤。
    理      由
一、被上訴人主張：伊與訴外人李其發固有共同簽發到期日為八十七年元月三十日，
    發票日為八十七年九月十五日，面額新台幣  (下同)三百萬元之本票一紙交付上
    訴人供作借款之憑證，然上訴人未經被上訴人同意擅自將到期日塗改為八十八年
    元月三十日，該本票應屬無效，況上訴人並未交付借款，其取得系爭本票無對價
    關係，依票據法規定不得享有該本票權利，詎料上訴人竟持塗改後之本票向原法
    院聲請裁定准予強制執行，並進而就被上訴人所有之不動產為強制執行，爰求為
    判決  (一)確認系爭本票之本票債權不存在。(二)台灣士林地方法院中華民國八
    十八年度執字第一一三三一號清償票款強制執行事件，就被上訴人所有之如附表
    三所示不動產所為之強制執行程序，應予撤銷。上訴人則辯稱：訴外人李其發將
    本票之到期日「八十七年元月三十日」，更改為「八十八年元月三十日」時，被
    上訴人在場並予同意，被上訴人與第三人李其發均係於到期日更改後，始在本票
    上簽名及按指印，系爭本票應屬有效，退而言之，被上訴人即使未同意更改，該
    本票視為未記載到期日，該本票仍非無效，被上訴人主張系爭本票係為向伊借款
    而簽發，伊予以否認，依舉證責任分配原則，伊無庸就票據之原因關係負舉證之
    責任云云。
二、本件被上訴人主張系爭本票到期日原記載為「八十七年元月三十日」，其日期在
    發票日「八十七年九月十五日」之前，嗣經更改為「八十八年元月三十日」，固
    有其提出之本票影本可稽，且為上訴人所不爭，堪可信為真正，惟按票據固為文
    義證券，但亦為流通證券，依票據有效解釋原則，本票法定絕對應記載之事項如
    無欠缺，即不得認為無效，而到期日為相對應記載事項，如為不可能之日期，應
    可認係到期日之欠缺，解釋上應視為無記載，以發票日為到期日，如此始足以保
    護票據流通之安全，以維債權人之權益。經查系爭本票，其到期日原為「八十七
    年元月三十日」，在發票日「八十七年九月十五日」之前，嗣經更改為「八十八
    年元月三十日」，兩造就其更改之時間，固有所爭執，被上訴人主張上訴人係在
    其本票簽名後未經其同意而塗改，上訴人則抗辯係訴外人李其發發覺到期日在發
    票日之前，始當場加以塗改，被上訴人亦在場並予以同意各云云，然查「票據經
    變造時，簽名在變造前者，依原有文義負責；簽名在變造後者，依變造文義負責
    ；不能辨別前後時，推定簽名在變造前」，票據法第十六條第一項定有明文。依
    此，系爭本票如經被上訴人同意而更改到期日，依前開法文之規定，自應依其更
    改後之日期負責，該本票為有效票據，固毋論矣，如上訴人未經被上訴人同意擅
    自塗改到期日，依前開法文之規定，應依原載到期日八十七年元月三十日負責，
    而該日期在發票日八十七年九月十五日之前，為不可能之日期，依前揭之說明，
    應認係到期日之欠缺，解釋上視為無記載，應以發票日為到期日，則系爭本票仍
    屬有效之票據，故被上訴人主張該本票應歸於無效，尚非可採。
三、被上訴人雖又抗辯：系爭本票係伊為向上訴人借款而簽發，然上訴人並未交付票
    載之款項等語，惟為上訴人所否認。按票據行為，為不要因行為，執票人不負關
    於給付之原因之責任，如票據債務人主張執票人取得票據出於惡意或詐欺，則應
    由該債務人負舉證責任，最高法院六十四年台上一五四０號著有判例，本件系爭
    本票確為被上訴人與訴外人李其發共同簽發，為被上訴人所不爭，依前揭舉證責
    任分配原則，上訴人對於系爭本票不負證明關於給付原因之責任，被上訴人既無
    法舉證證明上訴人取得系爭本票係出於惡意或詐欺，即應依票據上之文義負其責
    任，從而，上訴人本於執票人之票據權利，向原法院聲請裁定准予強制執行，並
    就被上訴人所有如附表所示不動產為強制執行，洵屬正當，被上訴人求為判決確
    認系爭本票之本票債權不存在，並請求撤銷原法院八十八年度執字第一一三三一
    號清償票款強制執行事件，就被上訴人所有不動產所為之強制執行程序，為無理
    由，應予駁回。原審為被上訴人勝訴之判決，於法自有違誤。上訴意旨指摘原判
    決不當，求予廢棄改判，為有理由，自應由本院予廢棄改判如主文第二項所示。
四、據上論結，本件上訴為有理由，依民事訴訟法第四百五十條、第七十八條，判決
    如主文。
中      華      民      國    九十      年      三      月      一      日
                                                  民事第三庭
~B1        審判長法官  張宗權
~B2              法官  蕭艿菁
~B3              法官  陳永昌
右正本係照原本作成。
如不服本判決，應於收受送達後二十日內向本院提出上訴書狀，其未表明上訴理由者
，應於提出上訴後二十日內向本院補提理由書狀（均須按他造當事人之人數附繕本）
上訴時應提出委任律師或具有律師資格之人之委任狀；委任有律師資格者，另應附具
律師及格證書及釋明委任人與受任人有民事訴訟法第四百六十六條之一第一項但書或
第二項（詳附註）所定關係之釋明文書影本。
中      華      民      國    九十      年      三      月      二      日
                                        書記官
附註：
民事訴訟法第四百六十六條之一（第一項、第二項）：
對於第二審判決上訴，上訴人應委任律師為訴訟代理人。但上訴人或其法定代理人具
有律師資格者，不在此限。
上訴人之配偶、三親等內之血親、二親等內之姻親，或上訴人為法人、中央或地方機
關時，其所屬專任人員具有律師資格並經法院認為適當者，亦得為第三審訴訟代理人
。


司法院資訊處製作；財團法人民間司法改革基金會備份。
